【裁判字號】    97,訴,2776
【裁判日期】    980515
【裁判案由】    塗銷所有權移轉登記等
【裁判全文】
臺灣板橋地方法院民事判決              97年度訴字第2776號
原      告  華南商業銀行股份有限公司
法定代理人  甲○○
訴訟代理人  丁○○
被      告  乙○○
            丙○○
共      同
訴訟代理人  黃政雄律師
上列當事人間請求塗銷所有權移轉登記等事件，本院於民國98年
4 月14日言詞辯論終結，判決如下：
    主  文
原告之訴駁回。
訴訟費用由原告負擔。
    事實及理由
一、原告起訴主張：
（一）訴外人李傳樂係原告之呆帳戶即錦太企業有限公司（以下
      簡稱：錦太公司）之連帶保證人，依法自應負連帶保證之
      責任。而訴外人李傳樂於民國87年8 月22日死亡，惟其繼
      承人迄今仍未辦理聲明拋棄繼承或限定繼承，原告於97年
      7 月17日向訴外人錦太公司之連帶保證人及訴外人李傳樂
      依繼承系統表執行所有繼承人之財產，並同時囑託鈞院執
      行被告乙○○所有位於樹林市之不動產。詎被告乙○○因
      驚聞兄姐等皆因繼承債務，其所有財產已被原告查封，被
      告乙○○遂利用臺灣桃園地方法院囑託鈞院執行之空窗期
      ，逕自於97年8 月6 日將上述不動產以買賣方式移轉登記
      予另一被告丙○○，此舉顯已嚴重影響原告之債權等語。
（二）聲明：被告乙○○、丙○○間於97年8 月6 日就坐落臺北
      縣樹林市○○段516- 00 地號，面積128.54平方公尺，權
      利範圍1/5 ，及地上建物門牌號碼：臺北縣樹林市○○街
      ○ 段195 號1 樓所有權全部之不動產買賣、移轉行為應予
      撤銷，並回復原狀。
二、被告則以下開情詞置辯：
（一）按債務人所為之有償行為，於行為時明知有損害於債務人
      之權利者，以受益人於受益時亦知其情事者為限，債權人
      得聲請法院撤銷之，民法第244 條第2 項定有明文。又按
      債權人依民法第244 條規定，撤銷債務人所為之有償或無
      償行為者，祇須具備下列之條件：為債務人所為之法律行
      為、其法律行為有害於債權人、其法律行為係以財產權為
      目的、如為有償之法律行為，債務人於行為時，明知其行
      為有害於債權人，受益人於受益時，亦明知其事情。至於
      債務人之法律行為除有特別規定外，無論為債權行為抑為
      物權行為，均非所問，最高法院42年台上字第323 號判例
      可資參照。
（二）查被告乙○○係於97年8 月2 日召開家族會議時，始知繼
      承人李登寬、李秀碧、李瑞坤等人之土地遭查封。惟被告
      乙○○因積欠債務，故於97年7 月29日即將其原所有坐落
      落臺北縣樹林市○○段516 地號及其地上物（門牌號碼：
      臺北縣樹林市○○街○ 段195 號1 樓，以下簡稱：系爭不
      動產）之房地出售予被告丙○○，並於97年8 月6 日辦妥
      移轉登記，則原告主張被告於行為時明知有損害於債權，
      顯與事實不符。又原告訴訟代理人業已自承「我們對於被
      告主張被告間不動產的移轉登記原因為買賣的有償行為，
      這點我不爭執」等語。揆諸上開最高法院判例意旨，原告
      既主張被告間之有償行為有害其債權，自應就被告乙○○
      於移轉系爭不動產時，明知有害於原告之債權，以及受益
      人即被告丙○○於受益時，亦明知其情事等有利事實負舉
      證責任。詎原告復未舉證以實其說，自不足採信。
（三）聲明：原告之訴駁回。
三、原告主張訴外人李傳樂係原告之呆帳戶即錦太公司之連帶保
    證人，而訴外人李傳樂於87年8 月22日死亡，惟其繼承人迄
    今仍未辦理聲明拋棄繼承或限定繼承，原告於97年7 月17日
    向訴外人錦太公司之連帶保證人及訴外人李傳樂依繼承系統
    表執行所有繼承人之財產，並同時囑託鈞院執行被告乙○○
    所有位於樹林市之不動產，詎被告乙○○因驚聞兄姐等皆因
    繼承債務，其所有財產已被原告查封，被告乙○○遂利用臺
    灣桃園地方法院囑託鈞院執行之空窗期，逕自於97年8 月6
    日將上述不動產以買賣方式移轉登記予另一被告丙○○，此
    舉顯已嚴重影響原告之債權等語，被告則以前開情詞置辯，
    是本件所應審究者，為原告請求被告間就系爭不動產之買賣
    、移轉行為應予撤銷並回復原狀有無理由之問題，茲敘述如
    下。
四、經查：
（一）按債務人所為之有償行為，於行為時明知有損害於債權人
      之權利者，以受益人於受益時亦知其情事者為限，債權人
      得聲請法院撤銷之。但明知之事實對於債權人為有利，應
      由主張其事實存在之債權人負舉證責任，不能僅以推定之
      詞資為不利於債務人之判斷。債務人所為之有償行為，於
      行為時明知有損害於債權人之權利者，以受益人於受益時
      亦知其情事者為限，債權人始得依民法第244 條第2 項之
      規定聲請撤銷之（最高法院44年度台上字第1032號、53年
      度台上字第2350號、45年度台上字第1912號裁判要旨參照
      ）。次按債權人依民法第244 條規定，撤銷債務人所為之
      有償或無償行為，祇須具備「債務人所為之法律行為有害
      於債權人且係以財產權為目的，如為有償行為，債務人於
      行為時明知有損害於債權人之權利並受益人於受益時亦知
      其情事」為已足。在有償行為之情形，受益人是否以不相
      當之對價取得該財產權，則非所問（參考最高法院85年度
      台上字第437 號裁判要旨）。又按應先由原告負舉證之責
      者，若原告先不能舉證，以證實自己主張之事實為真實，
      則被告就其抗辯事實即令不能舉證，或其所舉證據尚有疵
      累，亦應駁回原告之請求（最高法院17年度上字第917 號
      判例意旨可資參照）。
（二）則查，本件被告間就系爭不動產之移轉登記原因為買賣有
      償行為之事實，業據原告提出土地、建物登記簿謄本等件
      附卷為憑，並有臺北縣樹林地政事務所97年12月25日北縣
      樹登字第0970016398號函暨檢附土地登記書、附件1 份在
      卷可參，而原告對此亦不爭執（見本院98年3 月10日言詞
      辯論筆錄），足認被告丙○○取得系爭不動產係為有對價
      關係之買賣行為，並非無償贈與行為。而被告2 人買賣系
      爭土地之行為既屬有償行為，則依上開說明，須被告丙○
      ○於受益時亦明知有損害債權人之權利，原告始得撤銷本
      件買賣之債權行為與物權行為。惟查，原告既未就其主張
      舉證以明其說，亦未提出其他證據證明被告丙○○係基於
      損害原告債權之故意而向被告乙○○買受系爭不動產，自
      不得以被告乙○○係因驚聞兄姐等皆因繼承債務，伊等所
      有財產已被原告查封，遂利用臺灣桃園地方法院囑託本院
      執行之空窗期，逕自於97年8 月6 日將上述不動產以買賣
      方式移轉登記予另一被告丙○○等臆測之詞，遽認被告丙
      ○○於買受系爭不動產時有明知損害債權人權利之情事，
      則被告丙○○既不知向被告乙○○買受系爭不動產有害於
      原告之債權，原告即不得撤銷本件買賣之債權行為與物權
      行為，是原告本件之主張，尚無理由。
五、綜上所述，原告聲明主張被告乙○○、丙○○間於97年8 月
    6 日就系爭不動產所有權全部之買賣、移轉行為應予撤銷，
    並回復原狀等語，均無理由，應予駁回。
六、本件事證已臻明確，兩造其餘主張、陳述及所提證據，經審
    酌與本院前揭判斷不生影響，毋庸再予審酌，併此敘明。
七、訴訟費用負擔之依據：民事訴訟法第78條。
中    華    民    國    98    年    5     月    15    日
                  民事第三庭    法  官  邱靜琪
以上正本係照原本作成
如對本判決上訴，須於判決送達後20日內向本院提出上訴狀
中    華    民    國    98    年    5     月    15    日
                                書記官  鄭美莉


司法院資訊處製作；財團法人民間司法改革基金會備份。
